---
title: "Datos suicidio"
author: "Juncal Arija, Naroa Supervia, Leire Tapia"
date: "2025-11-06"
output:
  html_document: default
  pdf_document: default
---

```{r setup, include=FALSE}
knitr::opts_chunk$set(echo = TRUE)
```

# **INTRODUCCI칍N**
contextualiza la idea del seminario, entrega una idea general de la tem치tica, de lo que se sabe y sobre todo de lo que no se sabe y quer칠is abordar en vuestro trabajo.

El suicidio es un fen칩meno ocmplejo que constituye un importante problema de salud p칰blica en Espa침a y en el mundo. Aunque se dispone de informaci칩n general sobre la mortalidad por suicidio, la evidencia cient칤fica revela diferencias significativas seg칰n el sexo, la edad y el territorio.

En este seminario, nos proponemos comparar el suicidio utilizando distintos conjuntos de datos (sexo, edad y territorio) para explorar las diferencias y analizar a que se deben.



# **OBJETIVOS** 
1. Describir la distribuci칩n del suicidio por sexo en Espa침a. 

2. Analizar las diferencias entre provincias. 

3. Estudiar la influencia del grupo de edad en la cantidad de suicidios. 

4. Unificar los datos CSV y JSON para obtener una vista m치s completa. 

5. (Opcional) Explorar si existe relaci칩n entre grupos de edad + provincias + sexo. 



# **PAQUETES UTILIZADOS**
Para poder utilizar nuestros conjuntos de datos es necesario importar las siguientes librerias y paquetes:

```{r , eval = TRUE,message=FALSE, warning=FALSE}
# Datos con formato .csv:
library(readr)

#Datos con formato .json:
library(tidyverse)
library(rjson)
library(jsonlite)
library(tidyjson)

#Visualizacion resultados:
library(DT)
library(ggplot2)
library(gifski)
library(gganimate)
library(plotly)
library(dplyr)
library(mapSpain)
library(knitr) # librer칤a para tablas 
```



# **DESARROLLO Y RESULTADOS**
Una vez cargadas las librerias importamos los datos

## OBTENCI칍N DE LOS DATOS 
Para este trabajo se han utilizado dos conjuntos de datos procedentes del Instituto Nacional de Estad칤sitca (INE), a trav칠s de sus estad칤sticas oficiales sobre defunciones seg칰n causa de muerte. Ambas fuentes se han descargado directamente desde la herramienta de consulta del INE y contienen informaci칩n actualizada y validada por el organismo. 

- **provincias_sexo.csv**: Este archivo recoge la tasa de suicidios por cada 100.000 habitantes en Esapa침a, desglosada por: provincia, sexo (total, hombes, mujeres) y a침o (2021, 2022 y 2023). 
Cada fila representa la tasa correspondiente a un territorio y un sexo concreto en un a침o determinado.
Estos valores provienen directamente el INE y reflejan las tasas oficiales calculadas del instituto, basadas en la poblaci칩n residente de cada a침o. 
Este archivo le hemos utilizado para:
  - Analizar la evoluci칩n reciente (2021 - 2023) 
  - Las diferencias entre sexos 
  - Las variaciones territoriales entre provincias.

- **suicidio_Edad-Sexo.json**: Este JSON  contiene el n칰mero absoluto de suicidios registrados a nivel nacional en el a침o 2022 (creemos). Est치 desglosado por grupo de edad y por sexo. 
La estructura del Json incluye:
  - Un campo MetaData, donde se especif칤ca el sexo y el grupo de edad.
  - Un campo Data, donde aparece el valor num칠rico de suicidios en ese grupo.
Estos datos tambi칠n han sido descargados del INE y corresponden al mismo sistema estad칤stico, pero en este caso sin convertirlos en tasas, es decir, son num칠ros absolutos de casos, no tasas de poblaci칩n.
Este archivo se ha empleado para:
  - Calcular los suicidios totales por sexo
  - Relacionar los valores con la poblaci칩n para obtener tasas a medida
  - Analizar diferencias entre grupos de edad
  
En resumen, el CSV ofrece tasas por provincia, sexo y a침o, mientras que el JSON proporciona n칰meros absolutos por edad y sexo a nivel nacional. Esta combinaci칩n permite un an치lisis estad칤stico completo tanto a nivel territorial como demogr치fico. 


## IMPORTACI칍N DE LOS DATOS

### **IMPORTACI칍N DATOS CSV**
En algunos de nuestros archivos csv, es necesario especificar el tipo de codificaci칩n que tienen, para que R pueda leer correctamente los caracteres especiales como *tildes* o *침*. En nuestro caso utilizan la codificacion *ISO 8859-1* que corresponde con el alfabeto espa침ol??? :

```{r , eval = TRUE,message=FALSE}

# Para conocer el tipo de codificaci칩n: 
encoding <- guess_encoding("INPUT/DATA/provincias_sexo.csv")
print(encoding)

```

```{r , eval = TRUE,message=FALSE}

provincias <- read_delim("INPUT/DATA/provincias_sexo.csv", 
                         delim = ";", trim_ws = TRUE, 
                         locale = locale(encoding = "ISO-8859-1"),
                         # FORZAMOS QUE TODO SE LEA COMO TEXTO AL PRINCIPIO
                         col_types = cols(.default = "c"))
head(provincias)
```
### IMPORTACI칍N DEL JSON


```{r , eval = TRUE,message=FALSE}

# Ruta al archivo JSON
ruta_json <- "INPUT/DATA/Suicidio_Edad-Sexo.json"

# Importar JSON y convertir a dataframe
suicidios_json <- fromJSON(ruta_json)
#suicidios_json <- as.data.frame(suicidios_json)

# Mostrar las primeras filas
head(suicidios_json)

```

## FILTRADO Y PREPARACI칍N DE LOS DATOS
Los datos han sido filtrados y preparados para asegurar la coherencia entre las fuentes. Se eliminaron los totales generales en sexo para poder comparar hombres y mujeres. Se normaliz칩 el nombre de las provincias para ....noseq
y se separ칩 el json en edad, sexo y valor para noseqqq

### Convertir la columna 'Total' del CSV de texto a n칰mero
```{r , eval = TRUE,message=FALSE}
provincias <- provincias %>%
  mutate(
    # Ahora 'Total' es texto seguro (ej: "13,34").
    # Cambiamos la coma por punto.
    Total = as.numeric(gsub(",", ".", Total)),
    # Aprovechamos para convertir 'Periodo' a n칰mero tambi칠n
    Periodo = as.numeric(Periodo)
  )

# Ahora creamos el dataframe filtrado
Suicidios_CSV_filtrado <- provincias %>%
  filter(Sexo != "Total", 
         Provincias != "Nacional")

# Verificamos: Total debe ser <dbl> (n칰mero real con decimales)
head(Suicidios_CSV_filtrado)
```


### Normalizar nombres de provincias (quitar tildes, 침 o cosas q hagan q los nombres se vean mal)
```{r , eval = TRUE,message=FALSE}
# Crear el dataframe filtrado para el gr치fico
# (Usa el dataframe 'provincias' que ya cargaste y mutaste)
Suicidios_CSV_filtrado <- provincias %>%
  filter(Sexo != "Total", 
         Provincias != "Nacional")

# Ver el resultado (opcional)
head(Suicidios_CSV_filtrado)
```

### Eliminar "total" en sexo
Para as칤 comparar hombres vs mujeres 
(entonces yo quitar칤a lo de cambiar el separador decimal xq si quitamos el total no nos hace falta camibar lo de . por , nose)

```{r , eval = TRUE,message=FALSE}
library(dplyr)
library(purrr)
library(tidyr)

# ===============================
# 1. Provincias: eliminar "Total" en Sexo
# ===============================
provincias_filtrado <- provincias %>%
  filter(Sexo != "Total")

# Revisar resultado
head(provincias_filtrado)
```


### El JSON:separar edad y sexo
Extraer:
- Lista de edades
- Lista de sexos
- Valor 
```{r , eval = TRUE,message=FALSE}
# Chunk CORREGIDO para: ### El JSON:separar edad y sexo
# (Aseg칰rate de tener 'library(tidyverse)' y 'library(jsonlite)' en tu chunk de paquetes)

# Este c칩digo usa un m칠todo m치s robusto para "aplanar" el JSON
# y evitar que se creen valores NA.

Suicidios_Edad <- as_tibble(suicidios_json) %>%
  
  # 1. Extraer el 'Valor' de la sub-lista 'Data'
  #    (map_dbl toma cada elemento de 'Data' y extrae el primer 'Valor')
  mutate(Valor = map_dbl(Data, ~ .x$Valor[1])) %>%
  
  # 2. Guardar el 'Nombre' original (ej. "De 15 a 29 a침os, Hombres")
  #    como un ID 칰nico para agrupar las filas.
  select(ID_Fila = Nombre, Valor, MetaData) %>%
  
  # 3. Desanidar 'MetaData', que crear치 dos filas por cada ID_Fila
  #    (una para 'edad' y otra para 'sexo')
  unnest(MetaData) %>%
  
  # 4. Seleccionar solo las columnas que necesitamos para pivotar
  select(ID_Fila, Valor, T3_Variable, Nombre) %>%

  # 5. Pivotar usando el ID_Fila. Esto asegura que la 'edad' y el 'sexo'
  #    del mismo ID_Fila terminen en la misma fila, junto a su 'Valor'.
  pivot_wider(names_from = T3_Variable, values_from = Nombre) %>%
  
  # 6. Filtrar los totales (como antes)
  filter(sexo != "Ambos sexos",
         edad != "Todas las edades") %>%
  
  # 7. (Opcional) Quitar la columna de ID, ya no la necesitamos
  select(edad, sexo, Valor)

# Ver el resultado (opcional)
# Esta tabla ya no deber칤a tener NAs en 'edad' o 'sexo'
print("Datos JSON (versi칩n final) listos:")
head(Suicidios_Edad)
```

## RESULTADOS 
Aqu칤 vienen los gr치ficos 

### Suicidio por sexo a nivel nacional
Usando los datos del JSON, a partir de la tabla Suicidios_Edad (con las columnas sexo, edad y valor), agrupamos los datos que tengan el mismo valor en la columna sexo (hombres/mujeres) y para cada grupo hemos calculado la suma total de la columna valor. Como resultado obtenemos un nuevo tibble de 2 filas (una por sexo), con las columnas sexo y total.
Con el nuevo tibble creamos un gr치fico de barras.
```{r , eval = TRUE,message=FALSE}
# Sumar los valores por sexo
suicidio_sexo_nacional <- Suicidios_Edad %>%
  group_by(sexo) %>%
  summarise(Total = sum(Valor, na.rm = TRUE))

# Revisar tabla
print(suicidio_sexo_nacional)

# #GRAFICO DE BARRAS (suicidios por sexo a nivel nacional)
ggplot(suicidio_sexo_nacional, aes(x = sexo, y = Total, fill = sexo)) +
  geom_bar(stat = "identity") +
  labs(
    title = "Suicidios por sexo a nivel nacional",
    x = "Sexo",
    y = "N칰mero total de suicidios"
  ) +
  scale_fill_manual(values = c("Hombres" = "#1f77b4", "Mujeres" = "#ff7f0e")) +
  theme_minimal()
```

Podemos representar los datos anteriores en otros tipos de gr치fico, por ejemplo el gr치fico circular.
Igual que en el anterior, agrupamos los datos que tengan el mismo valor en la columna sexo, y para cada grupo calculamos la suma total de la columna valor, obteniendo como resultado un nuevo tibble para llevar a cabo el gr치fico circular.
```{r , eval = TRUE,message=FALSE}
# 1. Filtrar datos a nivel nacional (ya que JSON tiene solo sexo y edad, sumamos por sexo)
nacional_sexo <- Suicidios_Edad %>%
  group_by(sexo) %>%
  summarise(Total = sum(Valor))

print(nacional_sexo) #visualizamos el nuevo tibble

#GR츼FICO CIRCULAR
ggplot(nacional_sexo, aes(x = "", y = Total, fill = sexo)) +
  geom_bar(stat = "identity", width = 1) +   # barra para convertir a circular
  coord_polar(theta = "y") +                 # transforma a circular
  labs(title = "Suicidios por sexo a nivel nacional") +
  theme_minimal() +
  theme(axis.title = element_blank(),
        axis.text = element_blank(),
        axis.ticks = element_blank()) +
  scale_fill_manual(values = c("Hombres" = "steelblue", "Mujeres" = "pink"))
```  

INTERPRETACI칍N
El gr치fico de barras compara el total de suicidios entre hombres y mujeres, muestra que los hombreses presentan un mayor n칰mero de suicidios. El gr치fico circular representa la misma informaci칩n, pero en proporciones del total, muestra que los hombres representan aproximadamente el 75% de los suicidios a nivel nacional, mientras que las mujeres el 25%. 

En conclusi칩n, los an치lisis del total de suicidios seg칰n el sexo muestra una diferencia clara entre hombres y mujeres.
En Espa침a, el n칰mero total de suicidios es significativamente mayor en hombres que en mujeres, lo cual coincide con las estad칤sitcas nacionales e internacionales, donde los hombres presentan tasas de suicidio m치s elevadas a pesar de que las mujeres registran m치s intentos no letales.
Este patr칩n puede estar asociado a factores socioculturales, diferencias en m칠todos utilizados, menor b칰squeda de ayuda por parte de los hombres o barreras sociales relaccionadas con la salud mental.

### Suicidio por provincia
### Suicidio por provincia
```{r , eval = TRUE,message=FALSE}
library(readr)
library(dplyr)
library(ggplot2)
library(plotly)
library(scales) 
library(stringr) 

# Esta opci칩n mejora la visualizaci칩n de n칰meros largos
options(scipen = 999) 

# 1. LIMPIEZA Y FILTRADO (Partimos de la variable 'provincias' ya cargada)
Suicidios_CSV_filtrado_FINAL <- provincias %>%
  # 1. Filtrar Nacional y Total (como ya lo haces)
  filter(Sexo != "Total",
         Provincias != "Nacional") %>%
  mutate(
    # 2. Eliminar c칩digo num칠rico y espacio inicial (ej: "01 " de "01 Araba/츼lava")
    Nombre_Limpio = str_remove(Provincias, "^\\d{1,2}\\s"),
    
    # 3. Arreglos para nombres biling칲es/largos y unificar entradas
    Nombre_Final = case_when(
        str_detect(Nombre_Limpio, "Alacant/Alicante") ~ "Alicante",
        str_detect(Nombre_Limpio, "Castell칩/Castell칩n") ~ "Castell칩n",
        str_detect(Nombre_Limpio, "Val칟ncia/Valencia") ~ "Valencia",
        str_detect(Nombre_Limpio, "Araba/츼lava") ~ "츼lava", 
        str_detect(Nombre_Limpio, "Balears, Illes") ~ "Baleares",
        str_detect(Nombre_Limpio, "A Coru침a") ~ "A Coru침a",
        # 游눤 Arreglo para que las may칰sculas (츼VILA, LE칍N) pasen a min칰scula y t칤tulo
        TRUE ~ str_to_title(tolower(Nombre_Limpio))
    )
  )


# 2. CREA el gr치fico de ggplot
p <- ggplot(Suicidios_CSV_filtrado_FINAL, aes(x = Sexo, y = Total, color = Sexo)) + 
  geom_point(size = 3, alpha = 0.8) + 
  # Usamos la columna Nombre_Final limpia para el facetado
  facet_wrap(~Nombre_Final, ncol = 6) + 
  labs(
    title = "Tasa de Suicidio por Provincia y Sexo (2021-2023)",
    subtitle = "Tasa por 100.000 habitantes. Se excluye el dato nacional.",
    x = "Sexo",
    y = "Tasa Total (x 100.000 hab.)"
  ) +
  theme_minimal() +
  theme(
    axis.text.x = element_text(angle = 0), 
    strip.text = element_text(size = 7),
    legend.position = "bottom"
  ) +
  # 游눤 FUERZA DE FORMATO 1: Coma decimal y punto para miles
  scale_y_continuous(labels = label_number(big.mark = ".", decimal.mark = ","))

# 3. CONVI칄RTELO en interactivo
p_plotly <- ggplotly(p)

# 4. FUERZA DE FORMATO 2 (Refuerzo en Plotly)
p_plotly <- p_plotly %>%
  layout(yaxis = list(tickformat = ",.1f", 
                      hoverformat = ",.3f" 
                      ))

p_plotly
```
###Mapa interactivo

### MAPA INTERACTIVO DE SUICIDIO POR PROVINCIA
```{r , eval = TRUE, message=FALSE, warning=FALSE}
library(readr)
library(dplyr)
library(ggplot2)
library(plotly)
library(mapSpain)
library(stringr)
library(scales)

# 1. LECTURA Y LIMPIEZA INICIAL DE DATOS
provincias_raw <- read_delim("INPUT/DATA/provincias_sexo.csv",
                         delim = ";", trim_ws = TRUE,
                         locale = locale(encoding = "ISO-8859-1"),
                         show_col_types = FALSE)

provincias_raw$Total <- as.numeric(gsub(",", ".", provincias_raw$Total))
provincias_raw$Periodo <- as.numeric(provincias_raw$Periodo)


# 2. AGREGACI칍N Y PREPARACI칍N DE C칍DIGOS
datos_mapa <- provincias_raw %>%
  filter(Sexo != "Total", Provincias != "Nacional") %>%
  mutate(
    # Extraemos los dos primeros d칤gitos del nombre de la provincia (c칩digo INE)
    cod_join = str_sub(Provincias, 1, 2)
  ) %>%
  
  # Agrupamos por el C칍DIGO
  group_by(cod_join) %>%
  summarise(
    Tasa_Media = mean(Total, na.rm = TRUE),
    # 游눤 CORRECCI칍N CR칈TICA: Mantenemos el nombre original de la provincia 游눤
    Nombre_Provincia_Original = first(Provincias), 
    .groups = 'drop'
  )


# 3. DESCARGAR GEOMETR칈A DEL MAPA Y UNIR DATOS POR C칍DIGO
mapa_provincias <- esp_get_prov_siane(resolution = 10)

# UNI칍N POR C칍DIGO INE (campo 'cpro' en el objeto de mapSpain)
mapa_datos <- mapa_provincias %>%
  mutate(cpro_join = as.character(cpro)) %>%
  left_join(datos_mapa, by = c("cpro_join" = "cod_join"))


# 4. CREAR EL GR츼FICO CHOROPLETH (Interactivo)
p_mapa <- ggplot(mapa_datos) +
  geom_sf(aes(fill = Tasa_Media, 
              # 游눤 USO DE LA COLUMNA GARANTIZADA: Nombre_Provincia_Original 游눤
              text = paste("Provincia:", str_remove(Nombre_Provincia_Original, "^\\d{1,2}\\s"), 
                           "<br>Tasa Media (x 100k):", format(Tasa_Media, big.mark = ".", decimal.mark = ","))
              )) +
  # Escala de colores (m치s fuerte = m치s muertes)
  scale_fill_gradient(
    low = "#fef0d9",  
    high = "#b30000", 
    name = "Tasa Media (x 100k hab.)",
    labels = label_number(big.mark = ".", decimal.mark = ",") 
  ) +
  labs(
    title = "Tasa Media de Suicidio por Provincia (2021-2023)",
    caption = "Fuente: INE."
  ) +
  theme_void() + 
  theme(legend.position = "bottom")

# Convertir a Plotly para la interactividad (tooltip y zoom)
ggplotly(p_mapa, tooltip = "text")
```
### Suicidio por edad (JSON)
```{r , eval = TRUE,message=FALSE}
# Gr치fico 4.4.3: Suicidio por edad (CORREGIDO)
# La correcci칩n est치 en aes(fill = sexo) -> (todo en min칰scula)

ggplot(Suicidios_Edad, aes(x = edad, y = Valor, fill = sexo)) + 
  geom_bar(stat = "identity", position = "dodge") +
  theme(axis.text.x = element_text(angle = 90, vjust = 0.5, hjust = 1))
```


### Union CSV + JSON 
Como el CSV tiene los datos en referencia a 100.000 habitantes, vamos a hacer lo mismo con el JSON y as칤 podremos compararlos.

**1. Creacci칩n de la tabla de referencia**
En este paso,creamos una tabla de referencia de poblaci칩n, para ello usamos los datos oficiales totales de hombres y mujeres encontrados en INE.
En esta nueva tabla la columna sexo ser치 clave para unirla posteriormente con nuestros datos.

```{r , eval = TRUE,message=FALSE}

poblacion_ref <- data.frame(
  sexo = c("Hombres", "Mujeres"),
  Poblacion_Nacional = c(23265381, 24210039) 
)

print(poblacion_ref)

```
**2. Uni칩n y c치lculo de tasas**

Unimos la nueva tabla creada con la poblaci칩n de referencia al JSON y calculamos las tasas.
Left_join: Esta funci칩n incorpora los datos de la tabla calculada anteriormente (poblacion_ref) a nuestra tabla principal (suicidios_edad). Busca coindidencias en la columna comun 'sexo' y a침ade la columna 'Poblacion_Nacional' a cada fila correspondiente.
mutate(Tasa_aportacion...): crea una nueva columna calculada que nos da la tasa espec칤fica de ese grupo de edad. Nos dice cuantos suicidios aporta ese rango de edad para cada 100.000 habitantes de ese sexo. 

```{r , eval = TRUE,message=FALSE}
# Partimos de la tabla 'Suicidios_Edad' que creamos al procesar el JSON
Suicidios_Con_Tasas <- Suicidios_Edad %>%
  # Unimos con nuestra tabla de poblaci칩n manual mediante un left_join
  left_join(poblacion_ref, by = "sexo") %>%
  # Calculamos la tasa por 100.000 habitantes
  mutate(Tasa_Aportacion = (Valor / Poblacion_Nacional) * 100000)

# Visualizamos la tabla resultante
head(Suicidios_Con_Tasas)

```

**3. Gr치fico comparativo**

Generamos un gr치fico de barras para visualizar las tasas calculadas para cada grupo de edad, confirmando que se corresponde con la misma forma del anterior gr치fico, pero esta vez, calculado con la tasa por cada 100.000 habitantes del mismo sexo.

```{r , eval = TRUE,message=FALSE}
#En el eje X ponemos los grupos de edad y en el eje Y la tasa calculada.
#Con 'dodge', las barras de hombres y mujeres se colocan una al lado de otra, evitando solapamientos. 
ggplot(Suicidios_Con_Tasas, aes(x = edad, y = Tasa_Aportacion, fill = sexo)) +
  geom_bar(stat = "identity", position = "dodge") +
  scale_fill_manual(values = c("Hombres" = "#1f77b4", "Mujeres" = "#ff7f0e")) +
  labs(
    title = "Tasa de suicidios por grupo de edad (2022)",
    subtitle = "Tasa por cada 100.000 habitantes del mismo sexo",
    y = "Tasa (x 100.000 hab.)",
    x = "Grupo de Edad"
  ) +
  theme_minimal() +
  #rotamos 45 grados las etiquetas del eje X porque los nombres de los grupos de edad son largos y si no se solapar칤an.
  theme(
    axis.text.x = element_text(angle = 45, hjust = 1),
    legend.position = "top"
  )
```


**4. Validaci칩n (uni칩n)**

Este es el paso de control de calidad para demostrar que las fuentes (CSV y JSON) son coherentes entre s칤.
- validacion_json: Agrupamos los datos del JSON por sexo y sumamos todas las tasas parciales de los grupos de edad. La suma de las partes debe dar el total nacional.
- validacion_csv: Filtramos para quedarnos solo con el dato nacional de 2022 (ya que el JSON  se corresponde tambi칠n con dicho a침o)
- left_join: Une los dos resultados en una sola tabla (comparativa_fuentes). Si los n칰meros coindicen, hemos demostrado que la integraci칩n de los datos es correcta. 

```{r , eval = TRUE,message=FALSE}
# 1. Calculamos la tasa total del JSON
validacion_json <- Suicidios_Con_Tasas %>%
  group_by(sexo) %>%
  summarise(Tasa_Calculada_JSON = sum(Tasa_Aportacion))

# 2. Sacamos la tasa del CSV (춰Ahora ya est치 limpia!)
validacion_csv <- provincias %>% 
  filter(Provincias == "Nacional", Periodo == 2022, Sexo != "Total") %>%
  select(Sexo, Tasa_Oficial_CSV = Total)

# 3. Unimos ambas tablas
comparativa_fuentes <- left_join(validacion_json, validacion_csv, by = c("sexo" = "Sexo"))

print(comparativa_fuentes)


# 4. Para poner la tabla bonita 
#library(knitr)
#kable(comparativa_fuentes, 
     # col.names = c("Sexo", "Tasa JSON (Calculada)", "Tasa CSV (Oficial)"),
     # digits = 2, 
     # caption = "Validaci칩n de tasas (2022)")

```

**5- Gr치fico comparando CSV y JSON**

Representamos gr치ficamente la validaci칩n anterior. El siguiente gr치fico nos permite confirmar visualmente la cosistencia entre nuestras dos fuentes de datos. Si las barras de cada par tienen la misma altura, significa que la integraci칩n de los datos absolutos del JSON con las tasas oficiales del CSV se corresponden.
```{r , eval = TRUE,message=FALSE}
# 1. Preparamos los datos 

# A) Datos del JSON (Calculados)
datos_json <- comparativa_fuentes %>%
  select(sexo, Tasa = Tasa_Calculada_JSON) %>%
  mutate(
    Fuente = "C치lculo propio (JSON)",
    Tasa = as.numeric(Tasa) # Aseguramos que sea n칰mero
  )

# B) Datos del CSV (Oficiales) 
datos_csv <- comparativa_fuentes %>%
  select(sexo, Tasa = Tasa_Oficial_CSV) %>%
  mutate(
    Fuente = "Dato Oficial (CSV)",
    # Pasamos a texto -> cambiamos coma por punto -> pasamos a n칰mero
    Tasa = as.numeric(gsub(",", ".", as.character(Tasa)))
  )

# C) Unimos las dos tablas (ahora s칤, ambas son num칠ricas)
datos_grafico <- bind_rows(datos_json, datos_csv)

# 2. Creamos el gr치fico de barras agrupadas
ggplot(datos_grafico, aes(x = sexo, y = Tasa, fill = Fuente)) +
  geom_bar(stat = "identity", position = "dodge", width = 0.7) +
  geom_text(aes(label = round(Tasa, 2)), 
            position = position_dodge(width = 0.7), 
            vjust = -0.5, size = 3.5) +
  scale_fill_manual(values = c("C치lculo propio (JSON)" = "#2ca02c", "Dato Oficial (CSV)" = "#7f7f7f")) +
  labs(
    title = "Comparativa de consistencia entre fuentes de datos",
    subtitle = "Tasa de suicidio por sexo (A침o 2022)",
    y = "Tasa (por 100.000 hab.)",
    x = "Sexo",
    fill = "Fuente de datos"
  ) +
  theme_minimal() +
  theme(legend.position = "top")
``` 

INTERPRETACI칍N Y VALIZACI칍N DE RESULTADOS

El gr치fico de barras agrupadas compara las tasas de suicidio por sexo obtenidas de dos formas distintas:
- Dato oficial (CSV): La tasa publicada directamente por el INE
- C치lculo propio (JSON): La tasa que hemos calculado nosotros mismos sumando los suicidios absolutos por edad del JSON y dividi칠ndolos por la poblaci칩n oficial de Espa침a.

Como se puede observar, las barras verdes y las grises son pr치cticamente id칠nticas tanto para hombres como para mujeres. Esta coincidencia nos permite afirmar:
- La validaci칩n metodol칩gica, nuestro procedimiento para unir las bases de datos y calcular las tasas por edad ha sido correcto. 
- La consistencia de los datos, confirmarmos que ambas fuentes de datos del INE son coherentes entre s칤, asegurando que los an치lisis detallados que hemos realizado anteriormente son representativos y fiables.


**6. An치lisis brecha de g칠nero**

Para finalizar, calculamos cu치ntos hombres se suicidan por cada mujer en cada grupo de edad. Este gr치fico responde a la pregunta: "쯇or cada mujer que se suicida en este grupo de edad, cu치ntos hombres lo hacen?. Un valor de 1 significa igualdad, un valor de 3 significa que hay 3 veces m치s suicidios masculinos en dicho grupo.

```{r , eval = TRUE,message=FALSE}
# 1. Preparamos los datos: Pivotamos para tener Hombres y Mujeres en columnas
brecha_genero <- Suicidios_Con_Tasas %>%
  select(edad, sexo, Tasa_Aportacion) %>%
  pivot_wider(names_from = sexo, values_from = Tasa_Aportacion) %>%
  # Calculamos el Ratio (Cu치ntos hombres por cada mujer)
  mutate(Ratio_H_M = Hombres / Mujeres)

# 2. Gr치fico de Piruleta (Lollipop Chart) para visualizar la diferencia
ggplot(brecha_genero, aes(x = edad, y = Ratio_H_M)) +
  # L칤nea vertical desde 0 hasta el punto
  geom_segment(aes(x = edad, xend = edad, y = 0, yend = Ratio_H_M), color = "grey") +
  # Punto en el valor del ratio
  geom_point(size = 4, color = "#1f77b4") +
  # Texto con el valor exacto
  geom_text(aes(label = round(Ratio_H_M, 1)), vjust = -0.8, size = 3) +
  labs(
    title = "Brecha de g칠nero en el suicidio por edad",
    subtitle = "Ratio de masculinidad: N칰mero de suicidios masculinos por cada suicidio femenino",
    y = "Ratio (Hombres / Mujeres)",
    x = "Grupo de Edad"
  ) +
  theme_minimal() +
  theme(axis.text.x = element_text(angle = 45, hjust = 1))
```
INTERPRETACI칍N

Este an치lisis revela que el suicidio es un fen칩meno muy masculinizado en todos los grupos de edad (todos los ratios son superiores a 1). Sin embargo, observamos que la brecha no es constante, se dispara en el grupo de 85 a 89 a침os, donde hay casi 5 hombres por cada mujer.



# CONCLUSIONES
Tras el an치lisis comparativo de las tasas de suicidio en Espa침a utilizando datos oficiales del INE, podemos extraer las siguientes conclsiones princiaples:
- una linea por grafico
.............



Este an치lisis de datos destaca la necesidad de estrateg칤as de prevenci칩n dirigidas espec칤ficamente a los grupos de mayor riesgo identificados: hombres y....

# REFERENCIAS 







